【裁判字號】    99,台上,4353
【裁判日期】    990708
【裁判案由】    擄人勒贖等罪
【裁判全文】
最高法院刑事判決            九十九年度台上字第四三五三號
上  訴  人  台灣高等法院檢察署檢察官
上  訴  人
即  被  告  甲○○
            丁○○
上 列一 人
選任辯護人  簡坤山律師
上  訴  人
即  被  告  丙○○  男民國○○年○月○日生
                    身分證統一編號：Ｚ000000000
                    住台灣省台北縣蘆洲市○○路227巷22弄
                    32號5樓
選任辯護人  余西鈞律師
被      告  乙○○  男民國○○年○月○○日生
                    身分證統一編號：Ｚ000000000
                    住台灣省台北縣新莊市○○街101巷3弄5
                    號5樓（在押）
上列上訴人等因被告等擄人勒贖等罪案件，不服台灣高等法院中
華民國九十九年三月十日第二審更審判決（九十八年度上重更(三)
字第二一號，起訴案號：台灣宜蘭地方法院檢察署九十四年度偵
字第八三七、九九三、一四八五號），提起上訴（甲○○未提起
上訴，經原審就其擄人勒贖部分依職權逕送審判，該部分視為其
已提起上訴），本院判決如下：
    主  文
原判決除甲○○強盜部分外均撤銷，發回台灣高等法院。
其他上訴駁回。
    理  由
本件檢察官不服原判決提起上訴，未聲明對甲○○一部上訴，依
刑事訴訟法第三百四十八條第一項規定，視為對甲○○全部上訴
。又甲○○未對原判決提起上訴，原審就其擄人勒贖部分依職權
逕送審判，該部分視為甲○○已提起上訴（逕送審判不及強盜部
分）。合先敘明。
一、發回（即甲○○擄人勒贖而故意殺人部分及乙○○、丙○○
    、丁○○）部分：
本件原判決認定上訴人即被告甲○○、丁○○、丙○○及被告乙
○○有其事實欄所載犯行，因而撤銷第一審關於甲○○意圖勒贖
擄人而故意殺人及乙○○、丙○○、丁○○等部分之科刑判決，
改判仍論甲○○以共同意圖勒贖而擄人，而故意殺人罪（另論處
強盜罪刑部分，駁回上訴之理由，詳如後述），量處無期徒刑，
褫奪公權終身，併諭知相關沒收之從刑；論乙○○以共同意圖勒
贖而擄人罪，量處有期徒刑十五年，併諭知相關沒收之從刑；論
丙○○、丁○○各以幫助意圖勒贖而擄人罪，分別量處有期徒刑
五年六月、有期徒刑四年；固非無見。
惟查：(一)、刑法之幫助犯，係指以幫助他人犯罪之意思，而參與
犯罪構成要件以外之行為者而言，倘以合同之意思參加犯罪，即
係以自己犯罪之意思而參與，縱其所參與者為犯罪構成要件以外
之行為，仍屬正犯；又所謂參與犯罪構成要件以外之行為者，指
其所參與者非直接構成某種犯罪事實之內容，而僅係助成其犯罪
事實實現之行為而言，苟已參與構成某種犯罪事實之一部，即屬
分擔實行犯罪之行為，雖以幫助他人犯罪之意思而參與，仍屬共
同正犯。原判決認定：丙○○、丁○○二人對甲○○、乙○○為
擄人勒贖之行為，事先、事後均知情，於實行過程中，並分別予
以協助，事後參與分贓，而就本件勒贖所得現金新台幣（下同）
三百萬元，丙○○取得十五萬元，丁○○取得九十五萬元。丁○
○取得九十五萬元後，丙○○並得免其對丁○○一百萬元之債務
等情。如果無訛，參以甲○○於原審證稱：「一開始是丁○○說
要綁蘆洲的友人，但沒有實施，後來換丙○○說要綁被害人林松
吉」、「一開始我們三個人在講，就是要抓蘆洲的友人，就是要
擄人勒贖」、「（問：誰告訴你林松吉是大地主？）我是聽丙○
○說的」、「（問：你們當時有計劃要跟被害人家屬拿多少錢？
）三千萬元」、「（問：有討論要如何分錢嗎？）我跟丙○○分
其中的一半，丁○○分另外一半，丁○○要分給他那邊的人，要
分多少我不知道」等語（見原審更(三)卷(二)第一三六頁反面至一三
七頁反面）。而丙○○、丁○○經內政部警政署刑事警察局測謊
結果，對於彼等所稱：「有關本案，並沒有與甲○○共同謀議綁
票勒贖取款細節」，均呈不實反應，有卷附該局民國九十四年五
月二十七日刑鑑字第0940083254號鑑定書可稽（見九十四年度偵
字第八三七號卷(二)第九０、九一頁）。綜上以觀，能否謂丙○○
、丁○○僅以幫助甲○○、乙○○擄人勒贖之意思參與前開行為
，非以自己犯罪之意思參與犯罪，而與甲○○、乙○○無擄人勒
贖犯意之聯絡？殊非無疑。原判決未予釐清論明，遽論以幫助犯
，尚嫌速斷及理由不備。(二)、原判決謂丙○○、丁○○受甲○○
之邀，在九十四年二月二日下午，駕車前往（中山高速公路）苗
栗頭份交流道旁之麥當勞速食店，於甲○○、乙○○聯絡被害人
家屬取贖過程中，為甲○○、乙○○注意有無警方巡邏車經過，
使甲○○免於被警查緝。如果無訛，其二人所為是否屬把風行為
？若然，能否謂非參與取贖行為之分工？原審未予究明釐清，即
認其二人未分擔擄人勒贖行為之實行，非共同正犯，亦有可議。
(三)、原判決認定甲○○連續收受贓物（即他人竊取之車牌）均在
其殺害被害人之前，而其決意殺人係因被害人嗣後不斷大聲求救
而起，則收受贓物與殺人似無任何關聯，原判決卻於理由七謂甲
○○收受贓物之目的在遂行擄人勒贖而故意殺人，所犯連續收受
贓物罪與擄人勒贖而故意殺人罪間有方法結果之牽連關係，無異
認「收受贓物」與「殺人」有牽連關係，該項事實認定與理由說
明亦有不相適合之矛盾。(四)、卷附宜蘭縣政府警察局宜蘭分局轄
內林松吉遭擄人勒贖命案現場勘查報告第十七點建議事項記載：
由於死者林松吉頸部及雙手遭綑綁均屬活節，且有特定打法，建
議釐清是否為甲○○所綑綁或係其他共犯所為（見九十四年度偵
字第八三七號卷(三)第十八頁）。證人即現場勘察採證警員藍錦龍
於原審陳稱：當時認定被害人頸部纏繞三圈，繩結打在頸部前面
，繩尾放在頸部後面，手的部分因去時已經解剖鬆開，手有兩個
活結，但不知當時綁在那一個手，是同一條繩子。大部分的人都
是打死結，一般沒有受過這種訓練的人沒有辦法打這種結，同一
條繩子三個部分都打活結，警方懷疑甲○○沒有這種能力等語。
又原審受命法官曾命甲○○當庭示範其如何綑綁被害人，甲○○
稱忘記怎麼綁的，並未模擬示範。檢察官則指綑綁繩索之人，應
另有其人，而懷疑係乙○○所為（見原審更(三)卷(一)第二五六至二
五八頁）。再甲○○於原審以證人身分具結證稱：伊殺害被害人
時乙○○在場……當時很害怕，後來就開車載著被害人屍體，從
不知名農舍順手拿了工具再回去橋下把被害人埋掉，係伊二人一
起埋的等語（見原審更(三)卷(二)第一三八頁）。原審未將甲○○與
乙○○隔離訊問，調查上開繩索係何人於何時在何處取得，被害
人於何時、何地，在何情形下遭何人將其手上之手銬，改以繩索
綑綁雙手，以釐清綑綁被害人是否為甲○○或另有其人，究明殺
害被害人有無其他共犯，遽認係甲○○一人所為，亦未對前開不
利於甲○○、乙○○之證據，詳為取捨之論述說明，仍嫌調查未
盡及理由欠備。檢察官上訴意旨指摘原判決關於甲○○擄人勒贖
而故意殺人及乙○○、丙○○、丁○○等部分不當，非無理由，
乙○○、丙○○、丁○○亦不服原審關於其本人部分之判決，提
起上訴。應認仍有撤銷原審此部分判決，發回更審之原因。
二、駁回（即甲○○強盜）部分：
查第三審上訴書狀，應敘述上訴之理由，其未敘述者，得於提起
上訴後十日內補提理由書於原審法院，已逾上述期間，而於第三
審法院未判決前仍未提出上訴理由書狀者，第三審法院應以判決
駁回之，刑事訴訟法第三百八十二條第一項、第三百九十五條後
段規定甚明。檢察官不服原判決，於九十九年三月三十一日提起
上訴，對於甲○○強盜部分，並未敘述理由，迄今逾期已久，於
本院未判決前仍未提出此部分之上訴理由，依上開規定檢察官對
於甲○○強盜部分之上訴自非合法，應予駁回。
據上論結，應依刑事訴訟法第三百九十七條、第四百零一條、第
三百九十五條後段，判決如主文。
中    華    民    國  九十九  年    七    月    八    日
                      最高法院刑事第八庭
                          審判長法官  洪  文  章
                                法官  王  居  財
                                法官  郭  毓  洲
                                法官  黃  梅  月
                                法官  邱  同  印
本件正本證明與原本無異
                                      書  記  官
中    華    民    國  九十九  年    七    月  十三  日
                                                      V

司法院資訊處製作；財團法人民間司法改革基金會備份。
